【裁判字號】    89,易,365
【裁判日期】    900329
【裁判案由】    竊佔
【裁判全文】
臺灣苗栗地方法院刑事判決                          八十九年度易字第三六五號
    公  訴  人  臺灣苗栗地方法院檢察署檢察官
    被      告  丙○○
                乙○○
    共      同
    選任辯護人  張智宏
右列被告因竊佔案件，經檢察官提起公訴（八十八年度偵字第三三一三號、第五九四
四號），本判決如左：
    主  文
丙○○、乙○○共同在他人山坡地內，擅自設置工作物，各處有期徒刑柒月。
苗栗縣通霄鎮○○○段一一四五之二地號設置之工作物零點零壹柒伍公頃蓄水溝渠沒
收。
    事  實
一、丙○○於民國八十三年間，向甲○○承租坐落於苗栗縣通霄鎮○○○段屬於山坡
    地保護區之一一四五之三地號全部及一一四五之二、一一四五之四地號部份之土
    地及其上豬舍，並由甲○○無償提供承租範圍外之一一四五之二地號土地上水池
    之蓄水，供應丙○○所經營之養豬埸使用水源。嗣於八十五年五月二日，因甲○○所提供承租範圍外一一四五之二地號土地之水池水位較滿，丙○○與其子乙○○恐池水外溢侵及其位於坡地下方之養豬場，竟不思以他途疏通蓄水，共同基於
    意圖為自己不法利益及擅自設置工作物之犯意聯絡，由乙○○僱請不知情之工人
    許慶松，在前揭承租範圍外之一一四五之二號山坡地保護區土地上開挖○‧○一
    七五公頃之蓄水溝渠，引留上開水池內蓄水於該溝渠內，而擅自設置此工作物於
    該土地上。
二、案經被害人甲○○訴由臺灣苗栗地方法院檢察署檢察官偵查起訴
    理  由
一、訊據被告丙○○、乙○○均否認有竊佔及於他人山坡地擅自設置工作物之犯行，
    辯稱案發之前因颱風下大雨，時間緊急，為了防止該水池水滿下游受到波及，始
    將水池旁所挖下之土石補強水池邊坡之穩固，並沒有使用所挖出之該溝渠內之水
    蓮花養豬，亦沒有在溝渠四周設置圍籬據為己用，且曾以電話聯絡告訴人甲○○
    ，經甲○○同意始開挖上開一一四五之二號土地云云，被告丙○○則另辯稱案發
    時只叫乙○○去處理溢水的問題，並沒有要乙○○僱工挖溝渠，且挖溝渠時亦不
    在場，並舉證人許慶松為證。經查：
    (一)被告乙○○確有僱請不知情工人許慶松開挖水池之土堤旁的土去填補土堤，而
      造成丙○○所承租範圍外之一一四五之二號山坡地保護區土地形成○‧○一七
      五公頃之溝渠，業據乙○○供承在卷，核與告訴人甲○○指述及證人許慶松證
      述之情節相符，復有告訴人所提溝渠照片二幀、豬舍租賃契約書一份、錄影帶
      譯文，臺灣苗栗地方法院檢察署檢察官勘驗筆錄、溝渠照片二幀及告訴人所提
      苗栗縣通霄鎮○○○段一一四五之二地號土地登記簿謄本可稽（分別見偵字第
      三三一三號卷第十八頁、第四頁、第二十三頁、第四十七頁、第五十四頁及偵
      字第五九四四號卷第十四頁），並經本院勘驗屬實，有本院八十九年六月二日
      勘驗筆錄及照片在卷足憑，足證被告乙○○此部分所述確與事實相符。
    (二)被告乙○○、丙○○雖表示案發時係因颱風、大雨致告訴人甲○○所無償提供
      承租範圍外之一一四五之二號土地上水池即將滿溢，為防下游遭受波及，在電
      話聯絡告訴人後始僱工將水池旁所挖下之土石，補強水池邊坡之穩固，並舉證
      人許慶松為證。惟查被告丙○○於偵訊時已表明：「水溝部份因他的魚池水滿
    ，由乙○○開挖溝渠」（見偵字第三三一三卷第三十六頁），被告乙○○於本
      院訊問時則表示開挖係為了緩和該水池外洩太過嚴重（見本院八十九年六月二
      日訊問筆錄），則被告二人當時顯係為挖溝渠蓄水之用，故被告乙○○、丙○○其後於本院改稱只是要補強水池邊坡穩固云云顯係卸責之詞，不足採信。另
      告訴人否認曾接到被告之電話告知及同意被告開挖溝渠，核與告訴人所提錄影
      帶譯文中乙○○表示：「那時候你（即甲○○）人在台中，就是在不知情的情
      況下才如此」（見見偵字第三三一三卷第二十五頁背面）之詞相符，足見被告
      所云有事先經告訴人同意始開挖溝渠之詞不足採信。
    (三)臺灣本島在每年五月、六月的二個月期間始為梅雨季節，且依苗栗縣苑里氣象
      站資料所示，從八十五年四月二十三日至同年五月三日間並無任何雨量，直至
      同年五月二十二日交通部中央氣象局始發布凱姆颱風海上警報，同月二十三日
      始發布陸上颱風警報，亦經本院函交通部中央氣象局查證屬實，有該局八十九
      年七月十三日中象參字第八九○三四九○號函在卷可參，是被告乙○○、丙○○及證人許慶松所言水池即將滿溢，情況緊急等已值存疑，且即令被告所述水
      池即將滿溢之事實為正確無誤，惟被告乙○○既可僱用挖土機開挖溝渠，當亦
      可僱用貨車載運砂石補強水池邊坡之穩固，參以該水池之排水管係順暢可以排
      水，且被告乙○○所僱工開挖之溝渠與其他溝渠或水池並不能相通，業據本院
      於勘驗時訊問被告及告訴人屬實，則如水池情況確實緊急，途以被告所挖之溝
      渠實亦無法解決溢水之危險，是被告自應思以正常之水管排水或循其他不損害
      告訴人權益之方式排水，而非只挖取一不能與外相通之小溝渠以蓄水之情況已
      甚明確。
    (四)被告雖表示沒有使用該溝渠內之水蓮花養豬，亦沒有在溝渠四周設置圍籬據為
      己用，惟被告既開挖溝渠以蓄水，妨礙告訴人合法行使於該土地上之權利，其
      有設置工作物於該土地之事實已甚明顯，況被告於其所表示緊急情況過後，至
      今未回復原狀使告訴人能繼續使用該土地，則其所辯未占為己用之詞顯係卸責
      之詞，不足採信。
    (五)被告丙○○另表示案發時只叫乙○○去處理溢水的問題，並沒有要乙○○僱工
      挖溝渠，且挖溝渠時亦不在場云云，惟查本案之土地租賃，係由被告丙○○與
      告訴人甲○○所簽訂，有豬舍租賃契約書在卷足憑，丙○○本應遵守租賃契約
      之相關規定及不損害告訴人之利益，且豬舍帳目由被告丙○○處理，平日豬舍
      則由乙○○管理，亦據被告丙○○供述無誤，則其顯已授權乙○○處理無誤，
      況丙○○於偵訊時亦坦承乙○○於開挖前有向其說明，之後才找人去挖（見偵
      字第三三一三號卷第六十五頁背面、第九十四頁），而乙○○依丙○○授權後
      開挖溝渠，被告丙○○既未為阻止之行為，事後亦未回復原狀，顯與乙○○間
      有犯意聯絡及行為之分擔甚明，被告丙○○途以上揭之詞置辯，顯不足採。
    (六)綜上所述，被告丙○○、乙○○所辯皆不足採信，本件事證明確，被告犯行均
      堪認定。
二、查苗栗縣通霄鎮○○○段之山坡地，業經行政院於六十八年十一月二十一日以台
    經字第一一七○一號函核定公告之山坡地，有苗栗縣政府九十年二月十四日府
    農保字第九○○○○一○四五六號函所附苗栗縣政公告在卷可稽，自係山坡地保
    育利用條例第三條所稱之山坡地無誤。按山坡地保育利用條例第三十四條第一項
    所謂之工作物，係指於地上、地下施工，使成為具有特定用途之設施，如道路者
    ，即可稱為工作物，且基於水土保持之立法意旨應涵括挖掘溝渠之行為（最高法
  院八十二年度台上字第三七五三號判決、行政院農業委員會農林字第八一五九
    七六六Ａ號函可資參照），又山坡地保育利用條例第三十四條第一項之在他人山
    坡地內擅自設置工作物罪，原規定法定本刑為六月以上五年以下有期徒刑，得併
    科（銀元）三萬元以下罰金之罪，嗣同條例於八十七年一月七日經總統令公布修
    正，同年月九日生效，修正後山坡地保育利用條例第三十四條第一項之罪，其法
    定本刑為六月以上五年以下有期徒刑，得併科新台幣六十萬元以下之罪，比較新
    舊法，以修正前之山坡地保育利用條例第三十四條第一項之規定較有利於被告，
    是被告於八十五年五月二日間，在他人山坡地，擅自設置工作物溝渠之行為，應
    依八十七年一月七日修正前山坡地保育利用條例第三十四條第一項之在他人山坡
    地內擅自設置工作物罪論處。又被告擅自在他人山坡地設置工作物之行為，既係
    以山坡地之利用使用為目的，是其罪質自包含竊佔之意義，依特別法優於普通法
    原則，仍應依八十七年一月七日修正前山坡地保育利用條例第三十四條第一項之
    在他人山坡地內擅自設置工作物罪論處，不再論以刑法第三百二十條第二項之竊
    佔罪。起訴法條雖未援引山坡地保育法第三十四條第一項，然起訴之範圍係以起
    訴書所載之犯罪事實為準，其行為既同時違反修正前山坡地保育利用條例第三十
    四條第一項及刑法第三百二十條第二項等規定，為法條競合關係，屬單純一罪，
    自得就上開法條併予審究，起訴法條未洽之處，應予變更。被告二人就上揭犯行
    ，有犯意聯絡及行為分擔，皆為共同正犯。爰審酌被告等犯罪之動機、目的、犯
    罪所生之危害、犯後態度不佳，猶飾詞卸責等一切情狀，量處如主文所示之刑。
    苗栗縣通霄鎮○○○段一一四五之二地號設置之工作物○點○一七五公頃之蓄水
    溝渠，應依八十七年一月七日修正前山坡地保育利用條例第三十四條第三項宣告
    沒收。
據上論斷，應依刑事訴訟法第二百九十九條第一項前段、八十七年一月七日修正前山
坡地保育利用條例第三十四條第一項、第三項，刑法第十一條前段、第二條第一項但
書、第二十八條，罰金罰鍰提高標準條例第一條，判決如主文。
本案經檢察官蔡宗熙到庭執行職務。
中      華      民      國      九十      年      三    月     二十九   日
                                    臺灣苗栗地方法院刑事第二庭
                                            法  官  黃  建  都
右正本證明與原本無異
如不服本判決，應於判決送達後十日內向本院提出上訴狀（應附繕本）上訴於臺灣高
等法院臺中分院。
                                            書記官  黃  士  益
中      華      民      國      九十      年      三    月     二十九   日
附錄：本案論罪科刑法條全文
八十七年一月七日修正前山坡地保育利用條例第三十四條第一項：
在公有或他人山坡地內，擅自墾殖或設置工作物者，處六月以上五年以下有期徒，得
併科三萬元以下罰金。


司法院資訊處製作；財團法人民間司法改革基金會備份。
